【裁判字號】    90,上易,1620
【裁判日期】    901121
【裁判案由】    詐欺
【裁判全文】
臺灣高等法院臺南分院刑事判決           九十年度上易字第一六二號      Ｃ
      上  訴  人  臺灣臺南地方法院檢察署檢察官
      被      告  乙  ○  ○
      被      告  丁  ○  ○
右上訴人因被告詐欺案件，不服臺灣臺南地方法院八十九年度易字第二六九九號中華
民國九十年八月二十八日第一審判決（起訴案號：臺灣臺南地方法院檢察署八十九年
度偵緝字第二二一號、第二五三號），提起上訴，本院判決如左：
      主      文
上訴駁回。
      理      由
一、公訴意旨略以：乙○○與丁○○共同意圖為自己不法之所有，基於概括犯意，二
    人明知乙○○已無資力，為使乙○○承包公共工程時能充裝門面，竟由乙○○聘
    僱丁○○任工頭，負責其位於台南市○○○街八十八巷二十九號住宅之擴建工程
    ，自八十八年三月間起，向（如附表所示之）己○○、戊○○、甲○○、農畹清
    、丙○○等人詐稱會依約支付工程款，使渠等陷於錯誤，以為能如約收到工程款
    ，而為乙○○上開房屋作如附表所示之工程施工（渠等並已因此而交付施工材料
    ），詎己○○等人，依約為乙○○施工完畢後，乙○○與丁○○，竟拒付己○○
    等人如附表所示數額之工程款，己○○等始知受騙。因認二人涉有刑法第三百三
    十九條第一項之共同詐欺罪嫌。
二、按犯罪事實應依證據認定之，無證據不得推定其犯罪事實；又不能證明被告犯罪
    者，即應諭知無罪之判決，刑事訴訟法第一百五十四條、第三百零一條第一項分
    別定有明文。
三、本件公訴人認被告乙○○、丁○○涉有詐欺罪嫌，無非以右揭犯罪事實，業據告
    訴人己○○、戊○○、甲○○、農畹清、丙○○五人於警訊及偵查中指述綦詳，
    復有上開被害人等所提供之估價單、承攬契約單及請款單等共十張在卷可稽。且
    經向台南縣新市農會調閱乙○○存摺之往來明細帳，固顯示於八十八年五月十五
    日有存入其帳戶一筆三百萬元之款項，然查，該筆存款係其向該農會所貸之款項
    ，非其自有之資金（此適足以證明被告乙○○是時已無資金之事實，蓋其若有資
    金何須向農會貸款？）而其於八十八年五月十五日至六月二十八日間，均陸續支
    用該筆款項，惟均未以之清償上述被害人之工程款，又其在偵查中一再表示願與
    上述被害人解決之意思，惟始終未見其有具體之作為，且告訴人等均指其從未主
    動與渠等聯絡，而渠等又無法與之聯絡，乙○○毫無解決問題之誠意，乙○○既
    無資力負擔上開擴建工程之費用，而該擴建工程又無非建不可之理由，竟四處發
    包工程給告訴人等承做，又拒不付工程款，足見其有詐欺故意。而丁○○既敢為
    乙○○負責上開房屋拓建工程之所有業務，二者間關係自必密切，焉有不知乙○○資力不足之理？又苟被告丁○○如其所辯亦係被害人，則在其向乙○○請款困
    難之際，理應聯合上述告訴人向乙○○索討欠款，至少亦應告知告訴人等，以脫
    免其責任，焉有任令告訴人等繼續施工，坐視渠等遭鉅額損失之理，故認其與乙○○有詐欺之犯意聯絡。
四、訊之被告乙○○、丁○○均不否認有僱請己○○等告訴人為乙○○之上開住宅施
    工，及有積欠渠等工程款之情事，惟均矢口否認有上開詐欺犯行，乙○○辯稱：
    伊係因經濟困難始無法清償上述告訴人之工程款，並無詐欺上述告訴人之意思，
    伊有誠意與告訴人等解決云云；丁○○則辯稱：伊原係承包乙○○住宅之裝潢工
    程，因乙○○不認識其他工程之人員，遂透過他仲介其他工程之承包商，且乙○○亦有欠伊工程款，伊亦為被害人，不可能與乙○○共同詐欺上述告訴人云云。
五、經查：
（一）這兩年來，景氣低迷，百業蕭條，為眾所週知之事實。契約簽訂後，如發生無
      法按期交付報酬或價金之情形，其中有無詐欺嫌疑，應先釐清無力給付之原因
      究係於簽約時，即有惡意詐騙他人財物之故意而以訂約為手段；抑或係因契約
      履行過程中，負給付義務之一方因事業遭逢鉅變（或被人倒債，或訂單遭人取
      消，蒙受重大損失，或因交易糾紛，他方不願給付貨款，致資金週轉不靈），
      致無資力再為給付。前者乃以訂約詐欺取財，符合詐欺罪要件，應負擔刑事責
      任；後者因行為人並無騙取他人財物之意思，其雖無力給付，惟僅屬民事不法
      ，應負債務不履行之責任。本件被告乙○○聘請丁○○承包其住宅之裝潢工程
      ，乙○○雖有事後無力給付約定報酬之事實，惟應否負擔詐欺之刑事責任，應
      依前揭說明，釐清後再為論斷，合先敘明。
（二）乙○○辯稱伊與附表所示之告訴人等簽約時伊當時經營洋煙酒生意，且與人合
      建房子，伊當時尚有資力等語，業經其提出財政部台灣省南區國稅局台南市分
      局出具之財產清冊一份，其上列載乙○○在台南縣新市鄉○○○段，有土地十
      筆，現值約為三千零三十二萬餘元，另在台南市○○段有土地一筆，價值二百
      九十二萬元，在台南市○○○街有房屋一間，價值為七百五十萬元（即本件裝
      潢之房屋），新市鄉有房屋一間，價值有六萬多元，有該財產清冊在卷可稽，
      則乙○○辯稱伊與人簽約時尚有資力云云，應可採信。
（三）乙○○上開房屋裝潢工程之發包、接洽及請領款項等事務，實際均由被告丁○○負責與告訴人等連絡，業經告訴人偵審中陳述甚詳。而丁○○於原審辯論庭
      及本院調查中陳明，該裝潢工程除了附表所示之部分未給付外，其餘拆除部分
      十幾萬元、鋁門窗部分幾萬元、混凝土部分二十幾萬元、美術燈五萬元、增建
      部分買鋼筋二十幾萬元、另買鐵門、安全窗部分快四十萬元、防漏七萬多元、
      空調十五、六萬元、油漆五萬多元、衛浴五、六萬元及伊個人承作之木工裝潢
      部分二十八萬元，均已付清。丁○○所言雖未提出單據，惟其提出之項目與社
      會一般裝潢的項目並無特別違常情事，而費用常因材質之等級而有高低之差別
      。惟丁○○既立於小包之地位，其所言又與一般裝潢內容相符，此部分說明，
      應可採信。
（四）又查，附表所示之工程，除了大理石工程費用高達八十二萬元外，其餘均在二
      十萬元之內。而大理石工程，乙○○於八十八年五月二十九日訂約之初，即簽
      發一紙十五萬元之支票，由農畹清一方之郭振忠兌領，此不僅農畹清到場證述
      屬實，復有台南市第三信用合作社九十年七月二十七日回函一紙在卷可參，亦
      可採認。則乙○○、丁○○辯稱附表所示之工程曾給付部分款項云云，即非無
      據。
（五）乙○○於原審及本院審理中迭次陳明，願以前開不動產設定抵押與附表所示之
      告訴人，俟不動產變賣取得現金後，再為給付，否則現在不動產暴跌，即便欲
      處分，亦無人應買。即伊所有之本件裝潢房屋，伊於八十九年十二間，委請住
      商不動產銷售，先約定以一千二百萬元出售，後因乏人問津，再降為九百萬元
      ，亦無法賣出，只好作罷，並提出委託銷售契約書及委託銷售約書修正同意書
      各一紙在卷可按。則乙○○於陷於無力給付時，曾設法將不動產變換成現金以
      清償債務，堪以採信。
（六）公訴意旨所指乙○○於八十八年五月向新市農會貸得一筆三百萬元款項，惟未
      用以清償積欠附表所示之工程款，因認其有訂約施詐之意云云。然查，乙○○
      另經營洋煙酒生意，其需資金週轉，應非特殊之例，其於原審及本院審理時辯
      稱因該煙洋生意，賠了了近三千萬元，則其於資金短缺之際，向銀行貸款以為
      融通，事屬商場慣例，要難以乙○○於工程進行中（八十八年五月，大理石工
      程才剛訂約）貸得款項，未留以待將來給付工程款用，即謂其請人施工裝潢，
      係在行詐。
六、綜上所陳，乙○○於訂約時資金尚稱充裕，惟因逢景氣低迷，其經營之煙洋生意
    賠錢，且房地產暴跌，致乙○○於裝潢工程進行大半後，無力再為給付。乙○○
    既已給付大部分之裝潢工程款，僅附表所示部分無法付清，應認其並非以訂約施
    用詐術，其固應負民事債務不履行責任，惟其對裝潢工程款並無不法所有意圖，
    尚難論以詐欺刑責。乙○○所為無詐欺故意，丁○○僅係張勝之受僱人，亦難論
    究刑責，況本件於調查中被告丁○○已與告訴人甲○○、丙○○成立和解，亦有
    九十年十一月二日和解書附於本院卷足稽，而告訴人己○○於九十年十一月五日
    在本院調查中亦表明不願再告訴等情在卷足憑。因而原審以不能證明被告乙○○
    、丁○○二人犯罪，對被告二人均為無罪之諭知，經核尚無不合。檢察官上訴意
    旨指摘原判決採證不當，為無理由，應予駁回。
七、據上論斷，應依刑事訴訟第三百六十八條，判決如主文。
本案經檢察官楊治宇到庭執行職務。
中    華    民    國      九十      年      十一      月      二十一    日
                                  臺灣高等法院臺南分院刑事第六庭
                                      審判長法官  顏    基    典
                                            法官  戴    勝    利
                                            法官  徐    宏    志
右正本證明與原本無異。
不得上訴。
                                      法院書記官  呂    嘉    文
中    華    民    國      九十      年      十一      月     二十二     日
附      表：
┌──────┬─────────┬───────┬────────┐
│承攬時間    │    承攬工程      │    被害人    │    積欠工程款  │
├──────┼─────────┼───────┼────────┤
│八十八年三  │    水電工程      │    己○○    │    八萬三千元  │
│月八日起    │                  │              │                │
├──────┼─────────┼───────┼────────┤
│八十八年三  │    混泥土及模    │    戊○○    │    八萬五千元  │
│月十五日起  │    板工程        │              │                │
├──────┼─────────┼───────┼────────┤
│八十八年四  │    監視系統及    │    甲○○    │    十八萬元    │
│月廿七日起  │    電話工程      │              │                │
├──────┼─────────┼───────┼────────┤
│八十八年五  │    大理石工程    │    農畹清    │    八十二萬元  │
│月廿四日起  │                  │              │                │
├──────┼─────────┼───────┼────────┤
│八十八年六  │    窗簾工程      │    丙○○    │    七萬五千元  │
│月廿九日起  │                  │              │                │
└──────┴─────────┴───────┴────────┘


司法院資訊處製作；財團法人民間司法改革基金會備份。
